臺灣彰化地方法院民事判決　100年度重訴更字第1號
原　　　告　黃同榮
訴訟代理人　李進建律師
原　　　告　黃嚴
　　　　　　黃賴玉精
被　　　告　黃江梧
　　　　　　黃世明
　　　　　　黃崙嘉
　　　　　　陳黃麗花
　　　　　　黃絨
　　　　　　黃鳳如
共　　　同
訴訟代理人　胡宗智律師
上列當事人間請求分割共有物等事件，被告對於中華民國98年10
月20日本院98年度訴字第95號第一審民事判決提起上訴，經臺灣
高等法院臺中分院以99年度上字第4號駁回上訴，經最高法院以
100年度台上字第39號廢棄發回，嗣經臺灣高等法院臺中分院以
100年度上更(一)字第6號發回更審，本院於民國100年6月30日言詞
辯論終結，茲判決如下：
    主      文
兩造共有坐落彰化縣永靖鄉○○○段同安宅小段21地號、面積87
3平方公尺土地，如附圖所示編號A部分面積436平方公尺分歸原
告黃同榮取得；編號B部分面積262平方公尺分歸被告黃江梧、黃
世明、黃崙嘉、陳黃麗花、黃絨、黃鳳如公同共有取得；編號C
部分面積102平方公尺分歸原告黃嚴取得；編號D部分面積73平方
公尺分歸原告黃賴玉精取得。
訴訟費用由兩造按附表所示應有部分之比例負擔。
    事實及理由
一、原告主張：
    兩造共有坐落彰化縣永靖鄉○○○段同安宅小段21地號、面
    積873平方公尺土地（下稱系爭土地），兩造應有部分之比
    例如附表所示。兩造就系爭土地並無因物之使用目的不能分
    割之情事，亦無訂有不分割之期限，迄無法達成協議分割方
    案，爰依民法第823條第1項、第824條第2項之規定，請求裁
    判分割系爭土地，並聲明請求判決如主文所示。
二、被告則以：
    坐落彰化縣永靖鄉○○○段同安宅小段第12、13-1、13-2、
    17、20、21、22、22-1地號土地所有權人，於民國55年間，
    業已口頭達成交換土地使用之約定，惟因當時農地分割法令
    之限制，無法馬上辦理交換登記，所以才約定待日後法令限
    制解除後，再辦理交換土地登記，近50年來，使用人均相安
    無事，並無異議，且互換土地後現各人使用面積與各人持分
    總面積亦大概亦吻合，足證前開交換土地情事屬實。故原告
    提起本件分割訴訟，要單獨分割系爭土地，尚屬不當等語，
    資為抗辯，並聲明：原告之訴駁回；訴訟費用由原告負擔。
三、原告主張系爭土地為兩造所共有，各共有人應有部分如附表
    所示，系爭土地並無因物之使用目的不能分割或契約訂有不
    分割期限之情形，且兩造無法協議分割之事實，已據其提出
    土地登記謄本為證，堪信為真實。是以原告依民法第823條
    第1項、第824條第2項之規定，請求分割系爭土地，於法有
    據，應予准許。
四、被告雖抗辯系爭土地與同小段第12、13-1、13-2、17、20、
    22、22-1地號等土地所有權人間有交換土地之約定，惟此為
    原告所否認，被告自應就上開情事負擔舉證責任。惟被告迄
    無法舉證證明共有人間就系爭土地有不分割之協議，或有因
    使用目的不能分割之情事，被告上開所辯自不可採，其拒絕
    分割，自無所據。
五、按共有人因共有物分割之方法不能協議決定，而提起分割共
    有物之訴，應由法院斟酌共有物之性質、共有人之意願、全
    體共有人之利益、經濟效用等因素，秉持公平原則，而為適
    當之分配。查系爭土地前方鄰永福路、西邊（即領好生鮮超
    市）臨和富巷、東邊（即大賣大五金百貨）臨永福路1段312
    巷。領好生鮮超市、大賣大五金百貨量販廣場均營業中，永
    福路318號、320號現均使用中，除該生鮮超市係鋼架鐵皮造
    外，餘均為鋼筋混凝土造等情，業據前審履勘屬實，並有照
    片在卷可憑。原告黃文禮主張分割方案，除經原告黃嚴、黃
    賴玉精同意外，且該方案採南北向分割，分割後各共有人均
    取得面臨南側永靖鄉○○路，可直接對外聯絡。而生鮮超市
    為鋼架鐵皮，拆除之損害遠比鋼筋混凝土造為輕，是附圖所
    示方案各共有人分配取得之土地尚屬地形規則方正，利於日
    後之規劃，對於各共有人並無不利之情狀，其分割方法，係
    符合公平經濟原則。本院審酌共有人之意願及全體共有人之
    利益等一切情狀，認為以附圖所示方案分割，應屬適當。爰
    諭知系爭土地之分割方法如主文第1項所示。
六、本件判決事證已臻明確，兩造其餘主張及舉證，核予判決結
    果無影響，不另論述。
七、訴訟費用負擔之依據：民事訴訟法第78條、第80條之1、第
    85條第1項但書、第2項。
中    華    民    國   100    年    7     月    14    日
                  民事第二庭    法  官  施錫揮
以上正本係照原本作成。
如對判決上訴，應於判決送達後20日內向本院提出上訴狀。如委
任律師提起上訴者，應一併繳納上訴審裁判費。
中    華    民    國   100    年    7     月    14    日
                                書記官  梁高賓
附表：
┌──┬────┬──────┐
│編號│ 共有人 │應有部分比例│
├──┼────┼──────┤
│1   │黃同榮  │2分之1      │
├──┼────┼──────┤
│2   │黃江梧  │60分之18    │
│    │黃世明  │（連帶負擔）│
│    │黃崙嘉  │            │
│    │陳黃麗花│            │
│    │黃絨    │            │
│    │黃鳳如  │            │
├──┼────┼──────┤
│3   │黃嚴    │60分之7     │
├──┼────┼──────┤
│4   │黃賴玉精│36分之3     │
└──┴────┴──────┘